臺灣臺南地方法院新市簡易庭民事判決
109年度新簡字第560號
原      告  蔡采眞  

            林明忠  
            周瑞明  
上三人共同
訴訟代理人  謝凱傑律師
被      告  蘇惠英  

訴訟代理人  蘇國揮  
被      告  張金華  

訴訟代理人  郭子維律師
被      告  陳弘杰  

上列當事人間請求確認通行權事件，經本院於民國110年4月23日
言詞辯論終結，判決如下：
    主      文
確認原告蔡采眞、乙○○、甲○○就被告戊○○、丙○○、丁○○與原告乙○○、甲○○共有坐落臺南市○○區○○段○○○地號土地如附圖一編號A部
分，面積二百二十四點八一平方公尺之土地有通行權存在。
被告戊○○、丙○○、丁○○應容忍並禁止妨礙原告蔡采眞、乙○○、甲○○於上開通行範圍之土地埋設或架設電信、自來水管、電力及瓦
斯管等管線。
原告其餘之訴駁回。
訴訟費用由被告負擔二分之一，餘由原告負擔。
    事實及理由
壹、程序部分：
    按確認法律關係之訴，非原告有即受確認判決之法律上利益
    者，不得提起之，民事訴訟法第247條第1項前段定有明文。
    所謂即受確認判決之法律上利益，係指法律關係之存否不明
    確，原告主觀上認其在法律上之地位有不安之狀態存在，且
    此種不安之狀態，能以確認判決將之除去者而言，若縱經法
    院判決確認，亦不能除去其不安之狀態者，即難認有受確認
    判決之法律上利益。原告起訴主張其對被告所有坐落於臺南
    市○○區○○段000地號土地有通行權存在，為被告所否認，則
    兩造間就上揭土地究有無通行權之存在即屬不明確，原告私
    法上地位難謂無受侵害之危險，而此項危險得以確認判決除
    去，故原告主張其就本件確認訴訟有請求確認之法律上利益
    ，自屬有據。
貳、實體部分 ：
一、原告起訴主張：
(一)原告蔡采眞於民國85年5月20日買賣取得坐落臺南市○○區○○
    段000地號土地；原告乙○○、甲○○於78年5月10日買賣取得坐
    落臺南市○○區○○段000地號土地。坐落系爭157地號土地東側
    相鄰土地即系爭156地號土地則為被告戊○○、李丙○○、丁○○
    與原告乙○○、甲○○等5人共有。系爭157、158地號土地遭鄰
    地系爭156地號土地及同段154、163、164地號土地包圍，屬
    非原告任意行為所致之與公路無適宜聯絡袋地。系爭157、1
    58地號土地為建地，需依系爭156地號土地指定建築線始能
    取得建築執照，被告不提供使用權同意書供原告所有系爭15
    7、158地號土地作為私設通路之用，致系爭157、158地號土
    地無法指定建築線，無法供一般建築通常使用，是原告所有
    系爭157、158地號土地袋地通行權存否不明確，致私法上地
    位有受侵害危險。系爭157、158地號土地均為建地，依建築
    技術規則，並衡酌建地使用必要及通行汽車會車之需求，應
    以寬度6米之距離為通行必要範圍，以利車輛會車通過，故
    衡量系爭157、158地號土地通行至公路所可能影響之人數、
    土地面積等因素，以經由系爭156地號土地如臺南市永康地
    政事務所109年8月28日法囑土地字第023000號複丈成果圖(
    即附圖一)所示A部分即以該地路寬6公尺通行聯絡至公路，
    顯係對周圍地損害最少之處所及方法。爰依民法第787條第1
    項提起本訴，原告主張對被告所有之系爭156地號土地如附
    圖一所示A部分土地確認有袋地通行權存在，且無需支付酬
    金。原告等人所有之系爭157、158地號土地為袋地，則原告
    等人欲設置、架設電信、水管、電力及瓦斯管等管線，勢必
    需通過他人土地，而原告對被告所有土地如附圖一編號A部
    分所示範圍内應有通行權，被告應容忍原告為通行附圖一編
    號A部分所示土地之必要開設道路，且附圖一編號A部分土地
    上並無存在地上物或建物，因此，以該部分土地作為設置管
    線之區域，不僅得有效降低設置管線之技術成本，亦屬損害
    最少之處所及方法，爰依民法第786條第1項規定，請求被告
    等人容忍原告在系爭156地號土地如附圖一所示編號A部分為
    開設道路、埋設或架設電信、自來水管、電力及瓦斯管等管
    線。
(二)並聲明：
  ⒈確認原告就被告三人與原告乙○○、甲○○等五人共有坐落臺南
    市○○區○○段000地號土地如附圖一所示編號A部分(面積224.8
    1平方公尺），有通行權存在，被告不得於上開土地 為妨害
    原告通行之行為。
　⒉被告應容忍並禁止妨礙原告在前項土地如附圖一所示A部分（
    面積224.81平方公尺）為開設道路、埋設或架設電信、自來
    水管、電力及瓦斯管等管線。
  ⒊訴訟費用由被告負擔。
二、被告之答辯：
(一)原告乙○○、甲○○於78年6月16日以買賣取得系爭157地號土地
    所有權；原告蔡采眞則於85年7月1日以買賣取得系爭158地
    號土地所有權，於買受當時即知土地有不能建築風險，嗣後
    卻主張因建築需要通行鄰地，實有權利濫用之嫌。且系爭15
    7、158地號土地分屬不同人所有，縱然認系爭157、158地號
    土地均為袋地，通行之必要應分別論斷。系爭158地號土地
    往西之同段159、160、161、162地號土地(下稱系爭159、16
    0、161、162地號土地)地上僅有車棚、樹木或為空地，經由
    上開土地再往北即可通抵同段261地號土地之柏油道路(即中
    山東路68巷3弄)，是無論系爭157、158地號土地共同論斷，
    或僅以系爭158地號土地為論斷之通行方案，皆應往西經由
    系爭159、160、161、162地號土地通抵中山東路68巷3弄，
    如臺南市永康地政事務所110年1月26日法囑土地字第002700
    號複丈成果圖(即附圖三)所示通行方案，始符合對鄰地損害
    最小情況，無通行系爭156地號土地至公路必要。況系爭157
    、158地號土地面積合計僅203.82平方公尺，卻請求通行系
    爭156地號土地面積高達224.81平方公尺，通行範圍幾乎涵
    蓋整個系爭156地號土地，顯然原告請求通行系爭156地號土
    地非對周圍地損害最少之處所及方法。又系爭157地號土地
    上目前坐落門牌號碼臺南市○○區○○○路00巷0弄00號混凝土鐵
    皮屋一棟(下稱系爭鐵皮屋)，往北連接臺南市○○區○○段000
    地號土地，該地為曾經指定建築線之現有巷道，依系爭157
    地號土地目前僅有系爭鐵皮屋坐落其上之使用現況，並無通
    行系爭156地號土地達6公尺寬度之必要。原告援引建築技術
    規則建築設築設計施工編第163條第1項主張通行系爭156地
    號土地之道路寬度需達6公尺，然該條文係指「基地內通路
    」之寬度，系爭156地號土地非原告建築基地，自無該條文
    適用。參酌一般汽車寬度不得超過2.5公尺，倘認原告得通
    行系爭156地號土地，被告主張通行系爭156地號土地之道路
    寬度以3公尺為合理，即如臺南市永康地政事務所110年1月2
    6日法囑土地字第002700號複丈成果圖(即附圖二)所示通行
    方案屬適當，原告請求通行道路寬度達6公尺顯為不當擴張
    。再者，倘認原告得通行系爭156地號土地，依民法第787條
    規定與實務見解原告自需定期支付償金，復參酌最高法院90
    年度台上字第2272號民事判決意旨，以土地法第97、105條
    規定計算，原告每年應給付被告之償金為85,243元(計算式
    ：5,779.2元224.81平方公尺10％884分之580=85,243元)
    。
(二)並聲明：
　⒈原告之訴駁回。
　⒉訴訟費用由原告負擔。
三、得心證之理由：
(一)原告請求確認袋地通行權部分：
  ⒈按土地因與公路無適宜之聯絡，致不能為通常使用時，除因
    土地所有人之任意行為所生者外，土地所有人得通行周圍地
    以至公路，民法第787條第1項前段定有明文。其立法意旨在
    於調和土地相鄰之關係，以全其土地之利用，故明定周圍地
    所有人負有容忍通行之義務。又所謂土地與公路無適宜之聯
    絡，致不能為通常之使用，其情形不以土地絕對不通公路為
    限，即土地雖非絕對不通公路，因其通行困難以致不能為通
    常之使用時，亦應許其通行周圍地以至公路。
　⒉查原告蔡采眞所有系爭158地號土地、原告乙○○、甲○○所有系
    爭157地號土地周圍土地為他人所有，部分地上已蓋有建物
    ，部分地上有車棚，或已鋪設柏油路面，經本院會同兩造及
    臺南市政府工務局、地政機關勘驗現場結果：系爭157地號
    土地現況坐落混凝土鐵皮屋一棟，門牌中山東路68巷1弄32
    號，系爭157地號土地東鄰系爭156地號土地，現況鋪有柏油
    ，往北連接同段129地號土地（中山東路68巷1弄），系爭15
    8地號土地現況為空地、樹木、活動車棚。往西系爭159、16
    0、161、162地號土地部分為車棚，其餘均為空地，往北連
    接同段261地號土地，現況為鋪有柏油之中山東路68巷3弄等
    情，有土地登記謄本、照片、地籍圖套繪圖、本院110年3月
    5日勘驗筆錄在卷可考(新簡字卷第27-32、135-139、209-22
    3頁)，足見原告所有系爭157、158土地四週均為他人所有之
    土地環繞，與公路無適宜之聯絡，已足致不能為通常之使用
    ，被告就上開土地為袋地乙節亦不為爭執，是系爭157、158
    地號土地確屬袋地無疑，自得通行周圍地以至公路。
　⒊次按鄰地通行權之功能在解決與公路無適宜聯絡袋地之通行
    問題，不在解決袋地之建築問題，固不能僅以建築法或建築
    技術上之規定為酌定通行事項之基礎，但通行鄰地之目的既
    在使袋地得為通常之使用，是於袋地為建地時，即須將其建
    築需要列入考量；若准許通行之土地，不足敷袋地建築之基
    本需求，尚不能謂已使為建地之袋地為通常之使用（最高法
    院85年度台上字第3141號判決意旨參照）。民法第787條第1
    項所定之通行權，其主要目的，不僅專為調和個人所有之利
    害關係，且在充分發揮袋地之經濟效用，以促進物盡其用之
    社會整體利益。是袋地通行權，非以袋地與公路有聯絡為已
    足，尚須使其能為通常使用。而是否能為通常使用，須斟酌
    該袋地之位置、地勢、面積、用途、社會環境變化等因素為
    綜合判斷。倘袋地為建地時，並應考量其坐落建物之防火、
    防災、避難及安全需求，始符能為通常使用意旨(最高法院1
    04年度台上字第256號判決意旨參照)。
　⒋原告主張系爭157、158地號土地可通行被告與原告乙○○、甲○○共有之系爭156地號土地，如附圖一編號A部分，以通往附
    近公路，且係對周圍地損害最少之方法等語，為被告所否認
    ，並以前詞置辯。本院就兩造主張如附圖一、二、三等三種
    通行方案何者可採，分述如下：
　  ⑴被告主張之附圖三通行方案：系爭157、158地號土地位在
      臺南市永康六甲頂都市計畫區，其使用分區為「第二種住
      宅區」，有都市計畫書圖圖台查詢結果在卷可考，可知系
      爭157、158地號土地為住宅建地，可供建築使用無誤。而
      被告主張系爭157、158地號土地應往西側經由系爭159、1
      60、161地號土地通抵中山東路68巷3弄，即附圖三所示通
      行方案屬對周圍地損害最少之處所及方法，然系爭157、1
      58地號土地為可建築住宅建地，已如上述，而以汽車為代
      步工具乃現代生活所必需，故能否駕駛汽車通抵住所須納
      入袋地通行之評估、考量，使袋地發揮經濟效用、符合可
      供通常使用；觀諸附圖三經由系爭159、160、161地號土
      地(即附圖三之編號C1、C2、C3部分)通抵中山東路68巷3
      弄之方案，於系爭161地號土地(即附圖三編號C3部分)與
      中山東路68巷3弄交接處，其通道寬度明顯不足3公尺，而
      汽車轉彎所需迴旋空間較直行時為大，顯然被告主張如附
      圖三通行方案，汽車將無法轉彎通抵系爭157、158地號土
      地，與上開袋地通行須考量使袋地發揮經濟效用、符合可
      供通常使用之意旨相違，是被告主張系爭157、158地號土
      地或僅以系爭158地號土地為斷，均應經由系爭159、160
      、161地號土地通抵中山東路68巷3弄，即如附圖三之通行
      方案，無法發揮袋地通常效用，無足採認。
　　⑵被告主張之附圖二通行方案：被告另主張一般汽車全寬不
      得超過2.5公尺，系爭156地號土地以附圖二編號B部分所
      示，寬度3公尺通道供系爭157、158地號土地通行即足供
      通常使用。惟：
　　  ①系爭157、158地號土地面積分別為180.55平方公尺，及9
        5.27平方公尺，均為建蔽率60％、容積率200％之「第二
        種住宅區」建築用地，有土地登記謄本、都市計畫書圖
        圖台查詢結果附卷可考(新簡字卷第27、29頁)。原告主
        張系爭157、158地號土地將合併做建築使用(簡字卷第2
        68頁)，則系爭157、158地號土地合併後可建築總樓地
        板面積為551.64平方公尺【計算式：(180.55平方公尺+
        95.27平方公尺)200％=551.64平方公尺】，倘規畫建築
        6層樓建物，每層樓地板面積仍有91.94平方公尺(計算
        式：551.64平方公尺6層=91.94平方公尺，約27.81坪)
        ，其空間大小尚非不適宜居住，故不能排除系爭157、1
        58地號土地有合併建築6層以上建物之可能。
　　  ②又依據劃設消防車輛救災活動空間指導原則第1條第1、2
        款及第2條第1款、第3款第1點規定：「消防車輛救災
        動線指導原則㈠供救助五層以下建築物消防車輛通行之
        道路或通路，至少應保持三．五公尺以上之淨寬，及四．
        五公尺以上之淨高。㈡ 供救助六層以上建築物消防車輛
        通行之道路或通路，至少應保持四公尺以上之淨寬，及
        四．五公尺以上之淨高；消防車輛救災活動空間之指導
        原則㈠五層以下建築物，消防車輛救災活動所需空間淨
        寬度為四．一公尺以上。 ㈢供雲梯消防車救災活動之空
        間需求如下：1.長寬尺寸：六層以上未達十層之建築物
        ，應為寬六公尺、長十五公尺以上；十層以上建築物，
        應為寬八公尺、長二十公尺以上」可知消防救災時除消
        防車通行道路淨寬外，尚須考量消防車救災活動所需空
        間。於提供消防車進行救災活動通行時，供救助5層以
        下建物至少需3.5公尺以上淨寬之通行道路，6層以上建
        物則至少需4公尺以上淨寬之通行道路；於消防車進行
        救災活動時，倘為5層以下建物需淨寬4.1公尺以上救災
        活動空間，如為6層以上未滿10層建物，則需有寬6公尺
        ，長15公尺以上供雲梯消防車救災之活動空間。
      ③綜上可知，系爭157、158地號土地經合併後可建築6層以
        上建物，揆諸前揭劃設消防車輛救災活動空間指導原則
        之說明，於6層以上建物至少需4公尺以上淨寬之通行道
        路供消防車通行，而6層以上建物尚需有寬6公尺、長15
        公尺以上空間供雲梯消防車救災活動使用。是被告主張
        一般汽車全寬不得超過2.5公尺，系爭156地號土地以附
        圖二編號B部分所示，寬度3公尺通道供系爭157、158地
        號土地通行即足供通常使用云云，顯然未能滿足6層以
        上建物至少需4公尺以上淨寬之通行道路供消防車通行
        之消防基本需求，實漏未考量系爭157、158地號土地上
        建物之防火、防災、避難等基本的消防安全要求，參酌
        上揭最高法院104年度台上字第256號判決意旨，難謂符
        合民法第787條第1項前段使袋地能為通常使用之規範意
        旨，故被告此部分主張洵非可採。
　　⑶原告主張之附圖一通行方案：
　　  ①按鄰地通行權為鄰地所有權之擴張，其目的在解決與公
        路無適宜聯絡之土地之通行問題，自應限於必要之程度
        ，且應選擇對鄰地損害最少之處所為之。是通行之主要
        目的不僅專為調和個人所有之利害關係，且在充分發揮
        袋地之經濟效用，以促進物盡其用之社會整體利益，然
        其為所有人容忍義務之設，應於能達成上開社會利益之
        範圍內，儘量以所有人之損害減至最低為必要。而是否
        為土地通常使用所必要，應依土地位置、地勢、面積、
        用途及使用之實際情形定之。
　　  ②原告乙○○、甲○○就系爭156地號土地各有884分之57應有
        部分，又經本院會同臺南市永康地政事務所、臺南市政
        府工務局至現場勘驗，系爭156地號土地現況鋪有柏油
        ，往北連接同段129地號土地(即中山東路68巷1弄)，往
        南與振興路相連接，柏油路面畫有交通標線，路邊停有
        汽機車及架設電線桿，有土地登記謄本、本院110年3月
        5日勘驗筆錄、現場照片、建築線指定之地籍套繪圖等
        件在卷可稽(新簡字卷第31、32、209-217、221頁)，是
        原告乙○○、甲○○為系爭156地號土地共有人之一，難謂
        毫無使用該土地權利；再者，況系爭156地號土地目前
        已鋪有柏油路面，地上畫有交通標線及設有電線桿，路
        邊有汽機車停放，北側與中山東路68巷1弄連接，南側
        與振興路相連，顯然系爭156地號土地可供不特定人通
        行往來，現況與一般道路無異。而系爭157地號土地與
        系爭156地號土地相鄰接，系爭157、158地號將合併建
        築使用，且被告主張附圖三通行方案並不可採，均如上
        述，則利用相鄰且目前已鋪設柏油路面供人車通行之系
        爭156地號土地即可通抵公路(即振興路)當屬對周遭環
        境改變最小，對鄰地損害最少之處所。另系爭157、158
        地號土地合併使用可建築6層樓以上建物，依劃設消防
        車輛救災活動空間指導原則，至少需4公尺以上淨寬之
        通行道路，且被告主張如附圖二以路寬3公尺方式通行
        系爭156地號土地之方案無足採認，亦如前述。綜合上
        情，原告主張系爭157、158地號土地通行系爭156地號
        土地如附圖一所示編號A部分(路寬大致約6公尺左右)屬
        對鄰地損害最少處所，與系爭156地號土地目前鋪設柏
        油供人車通行之實際使用現況相當，土地用於建築時並
        符合劃設消防車輛救災活動空間指導原則之要求，原告
        主張對系爭156地號土地如附圖一所示編號A部分有通行
        權存在，核屬可採。
　　  ③按有通行權人對於通行地因此所受之損害，應支付償金
        ，民法第787條第2項後段定有明文，而鄰地所有人有異
        議時，有通過權之人或異議人得請求法院以判決定之，
        民法第787條第3項準用同法第779條第4項規定亦有明文
        ，故被告對於原告通行土地應支付償金一事，若無法合
        意定之，可另請求法院判決，惟此不影響本件通行權範
        圍之判斷，附此敘明。
(二)原告請求開設道路，埋設、架設管線部分：
　⒈按土地所有人非通過他人之土地，不能設置電線、水管、瓦
    斯管或其他管線，或雖能設置而需費過鉅者，得通過他人土
    地之上下而設置之；又有通行權人於必要時，得開設道路；
    民法第786條第1項前段、788條第1項前段分別定有明文。
　⒉原告既得通行如附圖一方案所示系爭156地號土地編號A部分
    土地，則原告主張被告應容忍並禁止妨礙原告於上揭通行範
    圍內埋設或架設電信、自來水管、電力及瓦斯管等管線之行
    為，依上開民法第786條第1項前段規範，於法並無不合，應
    為可採。
　⒊又經本院會同兩造及地政機關現場勘驗顯示，系爭156地號土
    地上鋪有柏油已適於通行，有本院110年3月5日勘驗筆錄附
    卷可考(新簡字卷第215頁)，則原告主張被告應容忍並禁止
    妨礙原告於系爭156地號土地編號A部分土地開設道路之請求
    ，實無必要，不應准許。
(三)綜上，原告依民法787條、第786條第1項前段之規定，請求
    確認原告蔡采眞、乙○○、甲○○就被告戊○○、丙○○、丁○○與原
    告乙○○、甲○○共有坐落系爭156地號土地如附圖一編號A部分
    ，面積224.81平方公尺之土地有通行權存在，及被告戊○○、
    丙○○、丁○○應容忍並禁止妨礙原告於上開通行範圍之土地埋
    設或架設電信、自來水管、電力及瓦斯管等管線，均為有理
    ，應予准許。逾此部分則無理由，應予駁回。
四、末按各當事人一部勝訴、一部敗訴者，其訴訟費用，由法院
    酌量情形，命兩造以比例分擔或命一造負擔，或命兩造各自
    負擔其支出之訴訟費用；但因共有物分割、經界或其他性質
    上類似之事件涉訟，由敗訴當事人負擔訴訟費用顯失公平者
    ，法院得酌量情形，命勝訴之當事人負擔其一部，民事訴訟
    法第79條及第80條之1分別定有明文。本件為確認通行權範
    圍之訴，法院應本於公平原則，為兩造審酌其等主張之通行
    方案是否為損害最少之通行範圍，故本件原告起訴雖於法有
    據，然被告之應訴亦係本於自身利益而不得不然，且判決結
    果被告均須容忍原告之通行行為，由敗訴之被告負擔全部訴
    訟費用顯失公平，爰斟酌兩造於訴訟中之攻擊、防禦內容及
    判決結果，酌定訴訟費用之負擔如主文第4項所示。
五、本件事證已臻明確，兩造其餘攻擊及防禦方法，核與判決結
    果不生影響，爰不一一論述。
六、據上論結，原告之訴一部有理由，一部無理由。依民事訴訟
    法第436條第2項、第79條、第80條之1、第85條第1項，判決
    如主文。
中　　華　　民　　國　　110 　年　　5 　　月　　28　　日
                 臺灣臺南地方法院新市簡易庭
                        法  官　盧亨龍
上開正本係照原本作成。
如不服本判決，應於送達後20日內，向本院提出上訴狀並表明上
訴理由，如於本判決宣示後送達前提起上訴者，應於判決送達後
20日內補提上訴理由書（須附繕本）。
如委任律師提起上訴者，應一併繳納上訴審裁判費。
中　　華　　民　　國　　110 　年　　5 　　月　　28　　日
                        書記官  徐毓羚